ACORDAO-COMPLETO-2539512

ACÓRDÃO 1917/2022 ATA 32/2022 - PLENÁRIO

VISTOS, relatados e discutidos estes autos de agravo oposto pela empresa Andrade Galvão Engenharia Ltda., anteriormente denominada AG Service Engenharia Ltda., contra Despacho proferido em 31/01/2022 e referendado pelo Acórdão 215/2022-TCU-Plenário, que, entre outras medidas, determinou cautelarmente à Prefeitura Municipal de Boa Vista/RR, com fundamento no art. 276, caput, do RI/TCU, que adotasse providências imediatas para suspender a realização de pagamentos de serviços de obras, utilizando recursos federais, no âmbito do Contrato 1062/SMO/GAB/2020, celebrado para execução das obras de macrodrenagem do Igarapé Pricumã,
ACORDAM os Ministros do Tribunal de Contas da União, reunidos em Sessão do Plenário, em:
9.1. conhecer do presente agravo, com fundamento nos arts. 277, inciso V, e 289 do RI/TCU, para, no mérito, negar-lhe provimento;
9.2. dar ciência desta deliberação à empresa recorrente; e
9.3. restituir os autos à SeinfraUrbana para prosseguimento do feito.

Agravo contra decisão que determinou cautelarmente à Prefeitura Municipal de Boa Vista/RR, que adotasse providências imediatas para suspender a realização de pagamentos de serviços de obras, utilizando recursos federais, celebrado para execução das obras de macrodrenagem do Igarapé Pricumã.

Prefeitura Municipal de Boa Vista/RR; Ministério do Desenvolvimento Regional.

3. Agravante: Andrade Galvão Engenharia Ltda. (13.558.309/0001-43)

13.1. Ministros presentes: Bruno Dantas (na Presidência), Walton Alencar Rodrigues, Benjamin Zymler, Aroldo Cedraz, Vital do Rêgo, Jorge Oliveira e Antonio Anastasia.
13.2. Ministro-Substituto convocado: Augusto Sherman Cavalcanti (Relator).
13.3. Ministros-Substitutos presentes: André Luís de Carvalho e Weder de Oliveira.

ACORDAO-COMPLETO-2555424

Acórdão 2399/2022 - Plenário

AUGUSTO SHERMAN

Ministro-Substituto Augusto Sherman Cavalcanti.

Trata-se de agravo oposto pela empresa Andrade Galvão Engenharia Ltda., anteriormente denominada AG Service Engenharia Ltda. (peças 310,0313 e 314) , contra Despacho proferido por este Relator em 31/01/2022 e referendado pelo Acórdão 215/2022-TCU-Plenário (peças 302 e 307/309) , que, entre outras medidas, determinou cautelarmente à Prefeitura Municipal de Boa Vista/RR, com fundamento no art. 276, caput, do RI/TCU, que adotasse providências imediatas para suspender a realização de pagamentos de serviços de obras, utilizando recursos federais, no âmbito do Contrato 1062/SMO/GAB/2020, celebrado para execução das obras de macrodrenagem do Igarapé Pricumã.
2.	Registre-se que este processo se refere a fiscalização realizada no âmbito do Fiscobras 2021 com o objetivo de examinar a conformidade e a economicidade dos atos relacionados à mencionada obra. Os recursos financeiros fiscalizados são oriundos de repasse efetuado com base na Lei 12.340/2010 (transferências obrigatórias da Defesa Civil) , com o rito simplificado de transferência previsto na Portaria MI 624/2017.
3.	Também importa consignar que o empreendimento foi licitado por meio da Concorrência Pública 007/2020, do tipo menor preço, pelo regime de empreitada por preço unitário, com orçamento estimado no valor de R$ 37,6 milhões, nos termos da Lei 8.666/1993. O certame resultou na celebração dos Contrato 1062/SMO/GAB/2020 (execução) com a então AG Service Engenharia Ltda., no valor de R$ 30,4 milhões.
4.	Segundo verificado pela equipe da SeinfraUrbana, o projeto básico licitado não possuía todos os elementos necessários e suficientes para a devida caracterização da obra, conforme preceituado pelo inciso IX, do art. 6º, da Lei 8.666/1993. Constatou-se que os custos para a execução da obra foram calculados a partir de um anteprojeto de engenharia (tomado por Projeto Básico) que continha apenas dados relativos à extensão do canal e das seções típicas dos cinco trechos previstos para execução. Em consequência, entendeu-se haver riscos relevantes de ocorrência de: i) desvinculação entre o projeto executivo e o projeto licitado; ii) desinteresse da contratada em otimizar o projeto em termos de custos e quantitativos; iii) jogo de planilha; e, iv) jogo de cronograma.  
5.	O primeiro ponto levantado neste agravo consiste na afirmativa de que as deficiências no projeto básico já teriam sido sanadas no projeto executivo, o qual teria recebido aprovação da empresa supervisora e da Secretaria Municipal de Obras de Boa Vista. A empresa recorrente argumenta que não haveria indício de irregularidade no projeto executivo e que, portanto, não haveria plausibilidade jurídica para fundamentar a adoção de medida cautelar.
6.	A agravante sustenta também que não haveria perigo da demora em relação à execução da obra, já que o projeto executivo foi aprovado e os trabalhos estariam em andamento.
7.	Nesse contexto, a recorrente defende que haveria risco de dano reverso, pois a obra alcançou o percentual de 6,7% de execução e os custos de mobilização já estariam materializados, bem assim que haveria a possibilidade de degradação do canteiro de obras, atraso na conclusão da obra e desvalorização dos recursos da União destinados ao empreendimento.
8.	Alega que seriam aplicáveis ao caso em tela os mesmos fundamentos lançados no TC-Processo 006.943/2019-5 (Acórdão 3062/2019-TCU-Plenário) , quando foi indeferido pedido de medida cautelar de paralisação das obras do Igarapé Caxangá, ou seja, o percentual de execução da obra, a degradação da localidade, a pequena diferença entre as propostas dos licitantes, os custos adicionais em resguardar o canteiro, os custos de desmobilização, os custos e a incerteza do desconto a ser obtido em nova licitação e a possibilidade de judicialização.   
9.	Também alega que estaria caracterizada, no presente caso, conduta questionável da Secretaria Municipal de Obras ante a existência de supostas coincidências com as circunstâncias observadas no TC-Processo 006.943/2019-5, processo de denúncia formalizada pela ora agravante.
10.	Segundo a empresa recorrente, o Tribunal teria reconhecido, naqueles autos, a irregularidade de sua desclassificação, mas não anulou o certame licitatório, vencido pelo Consórcio Sanches Tripoloni-Coema. Sustenta a agravante que agora estaria sofrendo investidas da Secretaria Municipal de Obras, eis que o órgão paralisou os pagamentos, não obstante a aprovação do projeto executivo, e encaminhou notificação para rescisão amigável do contrato firmado. Nessa esteira, a recorrente entende que o mesmo consórcio, que apresentou proposta menos vantajosa na Concorrência Pública 007/2020, poderá vir a ser beneficiado.
11.	Em conclusão, a empresa solicitou a reconsideração do Despacho ante a ausência de fumus boni iuris e periculum in mora, assim como em face da possibilidade de dano reverso. Adicionalmente, pleiteou que seja realizada a oitiva da Secretária Municipal de Obras do Município de Boa Vista para elucidação dos demais fatos narrados.
	É o relatório.

Marcela Medeiros Queiroz Franco Santos (OAB/RR 433), representando Prefeitura Municipal de Boa Vista/RR; Guilherme Augusto Ferreira Fregapani (OAB/DF 34.406) e outros, representando Andrade Galvão Engenharia Ltda.

Não atuou.

AGRAVO. MEDIDA CAUTELAR SUSPENSIVA DE PAGAMENTOS. PERSISTÊNCIA DE FUMUS BONI IURIS E PERICULUM IN MORA. NÃO CARACTERIZAÇÃO DE DANO REVERSO. CONHECIMENTO. NEGATIVA DE PROVIMENTO.

RELATÓRIO DE AUDITORIA (RA)

Secretaria de Fiscalização de Infraestrutura Urbana (SeinfraUrb).

O presente agravo preenche os requisitos de admissibilidade previstos no art. 289 do RI/TCU, podendo ser conhecido.
2.	Como esclarecido no relatório supra, a peça recursal tem o objetivo de contestar os fundamentos da medida cautelar adotada por Despacho em 31/01/2022 e referendada pelo Plenário em 02/02/2022, determinando à Prefeitura Municipal de Boa Vista que suspendesse os pagamentos realizados com recursos federais no âmbito do Contrato 1062/SMO/GAB/2020.
3.	A empresa agravante, Andrade Galvão Engenharia Ltda., inicia o recurso alegando a ausência de plausibilidade jurídica para a adoção da medida cautelar. Conforme argumentado, as deficiências no projeto básico teriam sido supridas pelo projeto executivo. Como esse último projeto havia sido aprovado, a empresa defende que não mais subsistiria a irregularidade inicialmente constatada.
4.	Não assiste razão à recorrente.
5.	Ficou bem caracterizado nos autos que o projeto básico lançado na licitação não continha o projeto estrutural do empreendimento e não foi elaborado com base em prévios estudos preliminares geotécnicos (estudos técnicos preliminares do solo ou sondagens) , o que configurou infração ao disposto no art. 6º, inciso IX, da Lei 8.666/1993. Como esclarecido no Despacho que adotou a medida cautelar e nas análises efetuadas pela SeinfraUrbana (peças 300/302) , o projeto executivo elaborado pela empresa não tinha o condão de regularizar essas deficiências e suas repercussões, uma vez que:
	 a) tomando-se os itens novos incluídos na planilha orçamentária a partir do projeto executivo e os acréscimos de itens anteriormente previstos, chegou-se, em cálculo não exaustivo, ao percentual de 32,11% de acréscimos contratuais necessários para compatibilizar o orçamento do projeto básico com o projeto executivo;
	b) a falta dos estudos preliminares deu causa à necessidade de relevantes modificações contratuais; por exemplo, os novos cálculos dos quantitativos dos serviços de escavação resultaram em quase 60% de acréscimo sobre o que fora inicialmente estimado pelo projeto básico;
	c) a contratada ratificou a deficiência do projeto básico ao apontar a inclusão de itens necessários previstos em normas ou para a preparação da execução da obra, assim como a necessidade de modificação substancial da galeria tripla;
	d) o percentual de 22,22% de acréscimo do projeto executivo sobre o básico foi calculado pela empresa a partir da compensação do total de acréscimos com o total de supressões na planilha orçamentária, não sendo a forma adequada de apurar os limites de alteração contratual previstos na Lei de Licitações, conforme preceituado pela jurisprudência deste Tribunal;
	e) a análise do orçamento do projeto executivo revelou a ocorrência de alterações significativas na concepção do projeto básico originalmente colocado em disputa pública no procedimento licitatório;
	f) havia indícios consistentes de que as alterações necessárias para compatibilizar o Contrato 1062/SMO/GAB/2020 às especificações do projeto executivo extrapolam os limites legais permitidos pela Lei 8.666/1993.
6.	Esses apontamentos deixam evidenciado que os ajustes realizados por meio do projeto executivo, além de confirmarem a irregularidade existente no projeto básico, conduzem à conclusão de que há indícios de descaracterização do objeto licitado e extrapolação dos limites legais para alteração contratual.
7.	Portanto, é improcedente a argumentação de que a irregularidade foi saneada, pois ficou demonstrado que a ocorrência inicial acabou por resultar na materialização de novos indícios de irregularidades.
8.	No agravo, a empresa contesta a existência do perigo da demora, alegando que o projeto executivo já se encontra aprovado.
9.	Essa argumentação também não merece acolhida.
10.	Consoante registrado na instrução da SeinfraUrbana (peças 300/301) , o projeto executivo havia sido concluído e o avanço de outras etapas do empreendimento estava condicionado à sua aprovação. A partir dessas informações, o Despacho deste Relator fundamentou o periculum in mora na possibilidade de aprovação da execução da obra com base no projeto executivo que havia sido entregue pela empresa contratada. Veja-se, portanto, que o elemento fundamental para definição da existência do requisito não se constituiu na aprovação do projeto e sim na possibilidade de início da obra após essa aprovação sem que fossem adotadas as providências corretivas cabíveis para restabelecer a legalidade. Por conseguinte, a alegação de que o projeto foi aprovado apenas reforça a convicção sobre a necessidade de manter-se vigente a medida cautelar até que ocorra o saneamento definitivo das pendências. 
11.	Adicionalmente, veja-se que a síntese constante do item 5 retro demonstra que o projeto executivo entregue distanciou-se do projeto básico licitado, ensejando o surgimento de outros indícios de irregularidade. Logo, a aprovação do projeto executivo não é suficiente, neste momento processual, para firmar entendimento sobre a desnecessidade do provimento cautelar.
12.	Por outro lado, a empresa agravante defende que há risco de dano reverso, vez que os trabalhos teriam atingido o percentual de 6,7% de execução, com a realização de despesas, assim como haveria a possibilidade de atrasos, deterioração do canteiro e desvalorização dos recursos.
13.	Esses argumentos também não se sustentam frente as circunstâncias que foram consideradas para afastar a ocorrência de periculum in mora reverso.
14.	Segundo verificado pela unidade técnica à época da fiscalização, em maio de 2021 (peça 85) , o percentual de execução do contrato situava-se em 4,31%. Como se vê, esse percentual é muito próximo dos 6,7% declarados pela empresa no agravo datado de fevereiro de 2022 (peça 310) . A comparação dessas informações também indica que os serviços relacionados à obra se desenvolveram em ritmo lento. Em ambos os casos, observa-se que as despesas correspondentes se configuram materialmente irrelevantes em comparação com o valor contratado e com o potencial prejuízo que pode derivar da concretização dos riscos relacionados às deficiências apuradas. Ademais, foi constatado pela unidade técnica que as despesas realizadas até a proposta de suspensão cautelar se relacionam tão somente a itens preliminares, ou seja, não houve relevante avanço físico das obras. Portanto, a adoção da medida cautelar não implicou a paralisação de obra em andamento ou em estágio avançado, de modo a ocasionar dano econômico significativo. 
15.	Também não se configura a possibilidade de dano reverso provocado pela desvalorização dos recursos conveniados. Conforme estabelecido no art. 11, inciso V, da Portaria MI 624/2017, norma que disciplinou a transferência de recursos, constitui-se em obrigação do gestor do ente público beneficiário efetuar a aplicação da quantia federal repassada nos termos da legislação vigente, o que inclui a aplicação financeira de recursos não utilizados. Há, assim, salvaguarda normativa estabelecida com vistas a manter o poder aquisitivo da moeda.
16.	De igual modo, tem-se que a preservação da integridade do canteiro de obras se constitui em obrigação primária do gestor municipal originada do dever de realizar a boa e regular aplicação dos recursos que lhe foram confiados, nos termos do art. 93 do Decreto-lei 200/1967. Consequentemente, não há, nesta situação, relação de causa e efeito imediata entre a suspensão cautelar determinada pelo TCU e perigo da demora reverso, pois, caso o gestor não adote direta, ou indiretamente, as providências necessárias para a preservação do canteiro, irá responder por eventuais prejuízos perante a União. 
17.	Com relação a atrasos no empreendimento, há que se admitir a alta probabilidade dessa situação. Porém, a expedição da medida cautelar foi precedida da ponderação entre essa possibilidade e o risco de materialização de dano ocasionado pela fragilidade do projeto básico e possíveis consequências futuras dessa falha como o desinteresse da contratada em otimizar o projeto executivo e a ocorrência de jogo de planilha e/ou de jogo de cronograma. Como resultado desse processo de ponderação, fica patente que a necessidade de sanear a irregularidade deve ter primazia sobre o eventual percalço temporal no andamento das obras. Além da gravidade das deficiências constatadas e dos riscos suscitados, considera-se, como outro ponto determinante no caso concreto, que prevenir a materialização de dano ao erário atende melhor aos princípios da eficiência e da economicidade do que evitar atrasos na execução no empreendimento. Ademais, veja-se que eventuais atrasos não podem ser atribuídos apenas à atuação do TCU, já que há indícios consistentes de que, antes da expedição da cautelar, os trabalhos vinham se desenvolvendo em ritmo lento, consoante abordado em item precedente desta proposta de deliberação.
18.	 Também não há como acolher o argumento de que seria aplicável, ao presente caso, o mesmo entendimento exarado no TC-Processo 006.943/2019-5 (denúncia referente às obras do Igarapé Caxangá) para afastar a adoção de medida cautelar. Segundo se observa no processo de denúncia (peça 276 do TC-Processo 006.943/2019-5) , o pedido de provimento acautelatório foi indeferido por falta de fumus boni iuris. Trata-se, assim, de situação diferente da ocorrida nestes autos.
19.	Quanto às alegações de suposta conduta irregular da Secretaria Municipal de Obras na licitação e na gestão do contrato em tela, descabe analisá-las em sede de agravo, vez que não têm vinculação com os fundamentos da medida cautelar descritos no Despacho contido na peça 302.  
20.	Por fim, registre-se que a empresa Andrade Galvão Engenharia Ltda. encaminhou memoriais (peça 340) após a protocolização deste recurso. Em suma, a peça sintetiza a argumentação aqui exposta, bem como informa a existência de controvérsias estabelecidas entre a empresa e a Secretaria Municipal de Obras. Considerando que os argumentos contra o Despacho já foram examinados e que as demais questões levantadas nos memoriais não se relacionam aos fundamentos da medida cautelar, nada há que se acrescentar sobre a matéria.
21.	Feitas as considerações pertinentes ao recurso, cabe negar-lhe provimento.
	Ante o exposto, submeto a este Colegiado o acórdão adiante.
TCU, Sala das Sessões, em 17 de agosto de 2022.
AUGUSTO SHERMAN CAVALCANTI 
Relator